【裁判字號】    89,上訴,1303
【裁判日期】    890306
【裁判案由】    過失致死
【裁判全文】
臺灣高等法院刑事判決                          八十九年度上訴字第一三三號
    上  訴  人  臺灣臺北地方法院檢察署檢察官
    上  訴  人
    即  被  告  乙○○
    選任辯護人  詹益煥
右上訴人因被告過失致死案件，不服臺灣臺北地方法院八十八年度訴字第一七五四號
，中華民國八十九年三月六日第一審判決（起訴案號：臺灣臺北地方法院檢察署八十
八年度偵字第一二○八二號）提起上訴，本院判決如左：
    主  文
上訴駁回。
    事  實
一、乙○○係世堡企業有限公司（下稱世堡公司）之領班，為從事業務之人。緣榮電
    股份有限公司（下稱榮電公司）於民國八十七年間向臺灣電力股份有限公司（下
    稱臺電公司）臺北市區營業處承攬南工區配電外線工程後，於同年七月再轉包予
    世堡公司施作。乙○○乃於八十八年四月九日上午八時許，帶領八名工人前往臺
    北市○○○路二六○巷三號前，打開路面之人孔蓋進入工作井中施工，迨中午十
    二時許午餐休息時，本應注意將施工中之人孔蓋蓋回，以防止他人不慎墜落，造
    成危險，且依當時情形並無不能注意之情事，竟疏未注意，未將人孔蓋蓋回，即
    與其餘七名工人貿然離開施工現場，僅留一名工人林錦成在現場，乙○○又未囑
    咐林錦成不得離開人孔，嗣林錦成見工程車後方之安全桶遭路人移動，而至工程
    車後方排列安全桶，而該處無法看見前方施工人孔之狀況，適年逾七十七歲之老
    嫗章湘華行經人孔處時，不慎自人孔跌落工作井中，經發現後送醫急救，迄同年
    四月十三日急救無效，因顱內出血不治死亡。
二、案經被害人章湘華之子甲○○訴由臺北市政府警察局大安分局報請臺灣臺北地方
    法院檢察署檢察官偵查起訴。
    理  由
一、訊據上訴人即被告乙○○對於其係現場施作工程人員之領班，事發當時未將施工
    中之人孔蓋蓋回，僅留林錦成一人在施工現場，致被害人章湘華自人孔蓋跌落工
    作井中，經送醫急救仍不治死亡等事實固供承不諱，惟否認有業務過失致人於死
    之犯行，辯稱：伊於現場所作之安全設施已達台電公司標準，因電纜外皮已切除
    ，惟恐裸露在外之絕緣半導體及銅線遭人孔中之污水與沼氣浸濕，影響送電品質
    ，故未將人孔蓋蓋回，又人孔直徑僅八十公分，四周尚有電纜線等物，不知被害
    人為何會自該人孔跌落，恐係被害人意圖自殺所致，伊並無過失云云。
二、經查：
  (一)右揭事實，業據告訴人甲○○指訴甚詳，並有現場照片十六張附卷可稽，而被害
    人章湘華確因跌落人孔工作井中致死亡，亦經臺灣臺北地方法院檢察署檢察官督
    同法醫相驗屬實，製有相驗屍體證明書、驗斷書以及勘驗筆錄在卷（見相驗卷第
    三十四頁、第三十五頁至第三十九頁、第三十頁至第三十三頁）足稽。又依臺北
    市政府勞工局勞動檢查處之意見，認為世堡公司員工離開現場前未將工作井人孔
    蓋復原，該公司相關人員已涉嫌觸犯業務過失刑責，此有該處八十八年八月二十
    五日北市勞檢一字第八八六一三九三七○○號函附卷（見偵查卷第四十七頁）可
    稽。
  (二)被告雖辯稱，該人孔蓋直徑僅八十公分，深約一公尺，四周又設置有電纜等線路
    ，殊難想像被害人如何不慎跌入，本件意外或為被害人之自殺行為所致云云。惟
    據證人即留在施工現場之工人林錦成於原審審理中證稱：「（問：現場除拖鞋外
    ，還有看到何物？）死者買的便當也在洞裡，便當是滿的，還有皮包，皮包裡有
    菜及卡，塑膠袋裝者這些，都在洞裡面，塑膠袋裡還有鎖匙。」等語（見原審卷
    第六十頁），並參酌現場照片，自意外現場留有被害人所穿著之鞋子，以及被害
    人所購買尚未食用之便當等情以觀，本件被害人跌入人孔顯非自殺。蓋若欲自殺
    ，焉有先購買便當，進而脫下鞋子、手持便當，選擇施工中之窄小洞口跳入自殺
    之理？是被告上開推測，尚屬無據。又被害人年近八十，縱無疾病，肢體關節、
    行動能力或視力功能等恐怕均已衰退至一定程度，不難想像其行經該處，因地面
    放置各項施工工具、安全桶、電纜線路之複雜現場，繞來繞去之際，未及注意人
    孔，又無人在現場提醒其留意，致不慎跌入人孔較為合理。
  (三)依臺電公司「承攬人工作安全衛生守則」第二章「外線及挖掘工作安全守則」中
    ，2.2「挖掘進入人孔（手孔）工作安全手則」之2.2.1規定：「打開之人孔手孔
    蓋或開口部，必須有適當之圍柵及警告標示燈，作業中止或完成，應立即蓋回，
    以防他人墜落之危險」（見偵查卷第六十八頁），而榮電公司既向臺電公司承攬
    外電配線工程，世堡公司復向榮電公司承包該工程，交由被告至現場施作，則基
    於施工契約規範，被告身為施工現場之領班，自應注意前揭工作安全衛生守則之
    相關規定。被告雖辯稱施工中途現場人孔蓋未覆蓋，係因電纜線外皮已切除，絕
    緣半導體及銅線部分已裸露在外，在未包紮密封後，如放入人孔內，易受污水及
    沼氣等滲入而遭受浸蝕及破壞，影響供電品質，故未覆蓋人孔蓋云云，惟依上述
    「承攬人工作安全衛生手冊」之規定，作業中止者應立即將人孔蓋蓋回現場，本
    件被告等人午休時間欲離去購置便當，當屬「作業中止」之狀態，不論裸露在外
    之電纜線受潮與否，仍應將人孔蓋蓋回以防止意外發生，況依被告所提出之「地
    下配電線路施工規範」（見原審卷第七十一頁至第七十五頁），針對裸露銅線易
    受污水、沼氣侵蝕之缺點，該規範亦建議其他措施可供改善運用，詎被告於作業
    中止之情形下未將人孔蓋蓋回，復未加派人手看守現場，因而致被害人不慎跌入
    死亡，被告應有過失，其理甚明。至證人即台電公司施工現場檢驗員丙○○於本
    院八十九年五月八日訊問時證稱：現場電纜線尚未包好，因為有沼氣、水份，會
    跑到電纜裡去，因為電壓高，怕會因有水氣，電纜線會炸掉，電纜線未包好前，
    不能將之放回工作井蓋上人孔蓋，現場擺放交通安全錐，安全算已經很完備了云
    云、台電公司業務處八十九年六月八日業地核發字第八九○六─○一○四號函（
    附於本院卷）略以：於施作電纜直線接頭處理之際，如未即進行接續組立，須暫
    時留置時，應以電纜封套及防水膠帶做防水處理，如未做防水處理，而裸露暫置
    ，可能造成受潮或水氣進入，進而影響使用品質及壽命等語，揆諸上述說明，並
    不能採為對被告有利之認定。
  (四)又證人即當日中午留在現場之林錦成於原審訊問時證稱：「（問：當天為何走車
    後面？）因看到有車子進來，所以才去把桶子排好。」、「（問：你放桶子那邊
    ，看不到人孔？）是看不到。」、「（問：你用何姿勢去排的？為何無法看到人
    走過來？）我看不到，車子擋到。」、「（問：你是否因為排放桶子，所以看不
    到人孔蓋？）對。」等語（見原審卷第五十九頁背面）；復以證人徐國超、謝勝
    忠、林日山於原審訊問時均證稱未看見被害人跌入人孔等情以觀，本件係因證人
    林錦成至工程車後方排列安全桶、視線遭工程車遮蔽之際，適被害人行經該處無
    人警告而不慎跌入，核與被告所認警方所繪製之現場圖中工程車之位置錯誤（按
    ：工程車之位置在「大樓管理櫃檯」下方），應以證人張瑞仁所繪製者為準（按
    ：工程車並未超過「大樓管理櫃檯」的巷子）之供述相符，惟對於被告過失之成
    立並無影響。
  綜上所述，本件當係因證人林錦成至工程車後方排列安全桶，人孔蓋現場處於無人
  看守之狀況，致被害人行經該處跌落死亡。從而被告於施工中止期間應注意督導施
  工人員將人孔蓋蓋回，而依當時情形，又無不能蓋回之情事，竟未將之蓋回，其顯
  有應注意並能注意而不注意之過失，並與被害人之死亡結果有相當因果關係，是其
  所辯要無可採。本件事證明確，被告之犯行堪予認定。
三、被告乙○○係世堡公司之領班，負責配電工程之施作，為從事業務之人。核其所
    為，係犯刑法第二百七十六條第二項之業務過失致人於死罪。
四、原審認被告罪證明確，適用刑法第二百七十六條第二項、第七十四條第一款，罰
    金罰鍰提高標準條例第一條前段之規定，並審酌被告之品行尚佳、智識程度、過
    失程度、所生危害、犯罪後仍執詞否認過失之態度及其他一切情狀，量處被告有
    期徒刑六月，並說明被告前未曾受有期徒刑以上刑之宣告，有臺灣高等法院檢察
    署刑案紀錄簡覆表附卷（見原審卷第九頁）可稽，經此刑之宣告後，應知警惕而
    無再犯之虞，因認暫不執行其宣告刑為適當，而併予宣告緩刑三年。認事用法，
    核無不合，量刑亦屬適當，檢察官上訴意旨謂被告犯罪後迄未賠償被害人家屬喪
    葬費用，原判決諭知被告緩刑應屬未洽云云，惟查被告及世堡公司已與被害人家
    屬成立民事和解，賠償被害人家屬損失，有和解書附於本院卷可稽；被告上訴意
    旨否認犯罪，並認原判決量刑過重，而指摘原判決不當，均無理由，應予駁回。
據上論斷，應依刑事訴訟法第三百六十八條，判決如主文。
本案經檢察官費玲玲到庭執行職務。
中    華    民    國    八十九    年        七        月      三十一    日
                            臺灣高等法院刑事第十五庭
                                審判長法  官  房  阿  生
                                      法  官  胡  泉  田
                                      法  官  雷  元  結
右正本證明與原本無異。
如不服本判決應於收受送達後十日內向本院提出上訴書狀，其未敘述上訴之理由者並
得於提起上訴後十日內向本院補提理由書（均須按他造當事人之人數附繕本）。
                                      書記官  梁  雅  華
中    華    民    國    八十九    年        八        月      二        日
附錄：本案論罪科刑法條全文
刑法第二百七十六條：
因過失致人於死者，處二年以下有期徒刑、拘役或二千元以下罰金。
從事業務之人，因業務上之過失致人於死者，處五年以下有期徒刑或拘役，得併科三
千元以下罰金。


司法院資訊處製作；財團法人民間司法改革基金會備份。
